【裁判字號】    97,消債抗,94
【裁判日期】    980728
【裁判案由】    更生事件之抗告
【裁判全文】
臺灣臺南地方法院民事裁定            97年度消債抗字第94號
抗  告  人
即債務人    甲○○
上列抗告人因消費者債務清理事件聲請更生，對中華民國97年9
月30日本院97年度消債更字第548號裁定提起抗告，本院裁定如
下：
    主  文
抗告駁回。
抗告程序費用新臺幣壹仟元由抗告人負擔。
    理  由
一、本件抗告意旨略以：
    (一)抗告人於民國97年5月3日向最大債權銀行臺灣土地銀行申
      請前置協商，抗告人提出之還款方案為月付新臺幣（下同
      ） 7,000元。上開月付額並未包含房貸，依此抗告人恐無
      法負擔每月約須繳納15,000元，共計13年之房屋貸款。而
      該房屋現已由債權銀行聲請本院假扣押中。雖抗告人曾於
      前置協商前欲變賣房屋解決債務，但經 3家仲介評估後，
      房屋價額皆低於房貸，故予以作罷。
    (二)抗告人之配偶王正宏於88年曾入股普峻貿易有限公司（下
      稱普峻公司）經營皮革化料，抗告人因此得以在普峻公司
      任職。惟抗告人之情緒常起伏不定，每月須至成大醫院精
      神科就診 1次。近幾年受產業外移及景氣影響，普峻公司
      業績逐年下滑，抗告人配偶之股息逐漸減少，且其薪資於
      近 2年內相差甚多。抗告人與抗告人配偶之收入所得實少
      於77,500元，以致無法正常繳納欠款。
    (三)抗告人係於96年 8月起陸續未繳款，但期間仍持續與銀行
      協商，94年債務約為200餘萬元，直至96年約餘110萬元債
      務。況於辦理更生期間仍得持續與銀行協商，抗告人絕有
      誠意清償債務。原審未查上情，為此提起抗告，請求廢棄
      原裁定，並准予抗告人更生之聲請等語。
二、按債務人不能清償債務或有不能清償之虞者，得依本條例所
    定更生或清算程序，清理其債務，消費者債務清理條例第 3
    條定有明文。又聲請更生或清算不合程式或不備其他要件者
    ，法院應以裁定駁回之，但其情形可以補正者，法院應定期
    間先命補正，復為同條例第 8條所明定。衡諸債之關係，係
    以當事人間之信賴關係為基礎，為社會經濟組織之重要支柱
    ，故當事人於以法律行為追求自己之利益之際，亦應顧及對
    方之利益，並考量債權債務在社會上之作用，本於誠實及信
    用之原則，行使債權及履行債務。是對於已陷入經濟上困境
    之消費者，若任其於惡性循環之債務窘境中生存，將衍生嚴
    重之社會問題，難以維持安定之社會經濟秩序，故為兼顧債
    權人、債務人雙方之利益，對陷於經濟上困境之消費者，乃
    允其於消費者債務清理條例施行後，得選擇以重建型之更生
    程序或清算型之清算程序清理其債務，藉以妥適調整債務人
    與債權人及其他利害關係人間之權利義務關係，保障債權人
    獲得公平受償，並謀求消費者經濟生活之重建復甦機會。惟
    若債務人履行債務並無困難，僅係為圖謀減免債務，而不為
    債務之履行，自有違債權契約為誠信契約之本旨。次按本條
    例所稱消費者，指五年內未從事營業活動或從事小規模營業
    活動之自然人；前項小規模營業指營業額平均每月20萬元以
    下者，消費者債務清理條例第2條定有明文。
三、經查：
    (一)抗告人於97年5月3日向最大債權銀行臺灣土地銀行東臺南
      分行申請前置協商，抗告人提出之還款方案為月付 7,000
      元，然該銀行通知債務人簽署協議書時，債務人主張因經
      濟景氣不好，恐有失業工作不穩定之疑慮，而未完成簽約
      手續，致協商不成立。臺灣土地銀行東臺南分行乃於97年
      6 月16日出具前置協商不成立通知書給抗告人等情，業據
      抗告人、臺灣土地銀行東臺南分行分別陳明在卷（原審卷
      第4頁、第69至80頁、本審卷第5頁），並有抗告人所提前
      置協商不成立通知書附卷可稽（原審卷第11頁），自堪信
      為真實。
    (二)抗告人係於97年 6月19日具狀向本院聲請更生，此觀其原
      審所具之更生聲請狀上本院收狀日期章戳自明。而其於聲
      請更生前 5年內，曾經營服飾精品店「柏萊行」，該柏萊
      行係自90年12月5日核准設立，惟於93年5月24日歇業等情
      ，有臺南縣政府97年12月 1日南市建登科字第0970011742
      號函送營利事業證記抄本在卷可稽（本審卷第21、22頁）
      。至於該柏萊行營業期間，每月營業額約為 7萬元至10萬
      元不等，最多不超過15萬元之事實，亦據抗告人陳明在卷
      （本審卷第31頁）。本院參酌聲請人所提出92年間4月至6
      月3個月間，柏萊行銷售額為272,700元，折計每月約為 9
      萬餘元等情，此有營業稅核定稅額繳款書附卷可參（本審
      卷第27頁），是抗告人前揭所陳，自可採信，準此，抗告
      人核屬 5年內從事小規模營業活動之自然人，依前揭法文
      規定，係為消費者債務清理條第2條所示之消費者無訛。
    (三)抗告人向最大債權銀行臺灣土地銀行東臺南分行申請前置
      協商時，依其所填載「前置協商申請人財產及收支狀況說
      明書」第4頁第10條，已載明每月可還款金額為7.000元等
      情，除有如前述外，並有該說明書附卷可參（原審卷第79
      頁）。而最大債權銀行臺灣土地銀行東臺南分行確以抗告
      人上開所填載之每月繳付7,000元為基礎，分為155期，每
      月 1期，零利率，償還無擔保負債，並通知抗告人簽署協
      議書時，為抗告人所拒之事實，分據抗告人、臺灣土地銀
      行代理人到庭陳明在卷（本審卷第69頁），復有上開「協
      置協商不成立通知書」附卷可憑（原審卷第11頁），自堪
      信為真實。則每月繳付 7,000元既為抗告人申請協商時自
      行提出，顯然該付款條件係經抗告人衡量後，認為可以依
      此條件而為清償自明。是最大債權銀行若依此為條件而與
      之協商還款時，即難謂抗告人有何不能清償或不能清償債
      務之虞之情形發生。乃抗告人其後竟予以反悔，不願接受
      該每月繳付 7,000元之協商條件，依前揭說明，已難謂抗
      告人有何不能清償或不能清償債務之虞之情形。由此益足
      佐認，抗告人顯然欠缺協商之真意及清理債務誠意，並有
      利用聲請更生程序減免債務之心態，是其主張，已無足採
      。況若依前揭協商條件，抗告人在債務履行期間，嗣後確
      有發生無力繳納之情形者，亦有與債權人協商降低還款金
      額可能性。且日後抗告人之工作收入及財產狀況，確有無
      法履行債權人提出之債務清償方案或履行顯有重大困難時
      ，抗告人非不得另行聲請以債務清理程序清理其債務。抗
      告人在履行債務期間，本須經歷經濟困苦之過程，其生活
      開銷理當予以節制，除應積極開源，努力勤奮工作以增加
      收入償還債務外，其生活更須儉樸，且適當控制其生活費
      用支出，以達成勉力履行債務，以符合公平正義及誠信原
      則。而前揭情節，乃抗告人於負擔債務時即得預見，是依
      誠實及信用之原則，抗告人於有履行可能性時，理應竭盡
      己力，撙節開支，誠實勤勉地履行債務為是。而抗告人於
      97年 5月間向最大債權銀行申請協商後，迄至本院於97年
      11月間，向所任職之普峻公司查明抗告人薪資時，抗告人
      於該期間並未自該公司離職，其每月收入亦均為17,280元
      之事實，亦據普峻公司陳報在卷，有該公司所檢送領薪表
      附卷可參（本審卷第20頁），是抗告人以經濟景氣不好，
      恐有失業工作不穩定之疑慮等語，拒絕簽署前揭協議，殊
      無可採甚明。
    (四)債務人於97年5月3日與債權銀行協商後，因協商不成立而
      於同年 6月19日向本院聲請更生等情，已見前述。參酌債
      務人提出之96年度綜合所得稅各類所得資料清單所載（原
      審卷第15頁），96年度抗告人總所得為 182,000元，是其
      每月平均所得為15,167元 （182,000元12月，元以下四
      捨五入）。惟抗告人於97年 1月份至97年11月份每月薪資
      於未包含獎金情形下，則均為17,280元之事實，復有前揭
      領薪表附卷可稽（本審卷第20頁）。由此顯見，抗告人所
      得情形，已較聲請更生時之前年度為佳至明。抗告人於97
      年 6月19日具狀聲請更生時，其無擔保債務及有擔保債務
      之債務總金額為 3,866,247元，此觀其所具之債權人清冊
      自明（原審卷第8至10頁）。而抗告人於98年4月15日本院
      進行調查時，復已陳明迄今所欠金融機構債務，僅餘中國
      信託銀行與土地銀行二家銀行，其中中國信託銀行欠款金
      額為 568,000餘元等語（本審卷第71、72頁）。至於抗告
      人負欠土地銀行無擔保債權部份業已全數清償，僅欠該行
      自用住宅借款（即有擔保債權） 2,699,126元等情，亦據
      臺灣土地銀行代理人到庭陳述明確（本審卷第70、72頁）
      。則依前情可見，抗告人自97年6月間聲請更生迄至98年4
      月間，猶可減少所欠債務達599,121元（計算式：3,866,2
      47元－568,000－2,699,126元＝599,121元）， 堪認抗告
      人並未處於不能清償或不能清償債務之虞，已無疑義。
    (五)抗告人所有坐落於臺南市○區○○段 895地號土地應有部
      分為萬分之36、門牌號碼臺南市○○街63號10樓之11建物
      全部，前經抗告人向債權人臺灣土地銀行設定最高限額抵
      押權等情，有土地及建物登記謄本附卷可稽（本審卷第35
      頁至第38頁）。按債務人得與自用住宅借款債權人協議，
      於更生方案定自用住宅借款特別條款。但自用住宅另有其
      他擔保權且權利人不同意更生方案者，不在此限，消費者
      債務清理條例第54條定有明文。揆其該法文意旨，乃係指
      債務人於法院裁定准予更生後，就自用住宅借款部分，得
      與自用住宅借款債權人於更生方案協議訂定自用住宅借款
      特別條款，以避免該債權人行使其抵押權，使債務人不必
      喪失其賴以居住之自用住宅。惟如其他擔保債權人不同意
      ，該其他擔保債權人仍得行使其拍賣抵押物之權利。是以
      ，此一特別條款係法院裁定准許開始更生後，為債務人更
      生方案內容之一部，須債務人提出更生方案於債權人會議
      進行協商，若自用住宅借款債權人同意該更生方案，該特
      別條款始有其適用與意義。然本件既未經法院裁定准許開
      始更生程序，自無主張適用該規定之餘地。再者，房屋貸
      款名義上雖屬債務，然實質上乃屬債務人藉由按期繳納貸
      款而逐期累積個人資產（待房屋貸款清償完畢，即無庸再
      擔憂因債權人行使抵押權拍賣房地致喪失房地所有權），
      惟債務人於經濟困頓之際，本應選擇適當處分其資產以減
      輕債務負擔，而非堅持負擔高額之房屋貸款及房屋稅、地
      價稅等非必要性支出而仍持續累積其資產。況且，人民安
      居並不以居住於自有住宅為必要，租屋居住亦屬目前社會
      上眾多經濟困窘無力購屋者之安居方式。又因房租支出尚
      得作為所得稅之扣除額，故租屋居住毋寧是自認經濟負擔
      沉重者減輕自我負擔之方式之一。抗告人固主張其所有上
      開房、地，因債權人聲請本院假扣押中，故無法變賣等語
      。惟於該等情節，抗告人非不得與債權人協議，由債權人
      向本院聲請拍賣該不動產，將所得價金償還抵押債權減少
      債務，以利賸餘債務之清償。至於上開不動產，抗告人主
      張尚有價值250萬元，土地銀行則估算價值約210萬元等情
      ，分據渠等陳明在卷（本審卷第30、71頁）。是依上所述
      ，倘抗告人願將上開不動產價賣或協議債權人拍賣，則其
      債務將僅剩約 100萬元。顯然於此情形下，抗告人更足以
      清償其債務至明。是抗告人主張，其有不能清償或不能清
      償債務之虞，委無可採，要屬明確。
四、綜上所述，抗告人既非不能清償債務或有不能清償之虞，其
    更生之聲請即不符消費者債務清理條例第 3條所定要件，且
    上開欠缺又屬無從補正，依上開說明，自應駁回其更生之聲
    請。原裁定駁回其更生之聲請，於法並無違誤，抗告意旨仍
    指摘原裁定不當，求予廢棄另為裁定，為無理由，應予駁回
    。
五、據上論結，本件抗告為無理由，依消費者債務清理條例第15
    條，民事訴訟法第 495條之1第1項、第449條第1項、第95條
    、第78條，裁定如主文。
中    華    民    國    98    年    7     月    28    日
                  民事第三庭  審判長法  官  高榮宏
                                    法  官  蔡雅惠
                                    法  官  王漢章
以上正本係照原本作成。
本裁定不得再抗告。
中    華    民    國    98    年    7     月    28    日
                                    書記官  林木村


司法院資訊處製作；財團法人民間司法改革基金會備份。
